【裁判字號】    92,訴,18
【裁判日期】    920714
【裁判案由】    偽造文書
【裁判全文】
臺灣嘉義地方法院刑事判決                            九十二年度訴字第一八號
    公  訴  人  臺灣嘉義地方法院檢察署檢察官
    被      告  丁○○
右列被告因偽造文書等案件，經檢察官提起公訴（九十一年度偵字第八００一號），
本院判決如左：
    主  文
丁○○連續行使偽造私文書，致生損害於他人，處有期徒刑捌月。緩刑年，緩刑期
內付保護管束。扣案如附表所示偽造之乙○○○簽名肆枚、偽造之江俊達簽名肆枚及
偽造之甲○○簽名貳枚，均沒收。
    事  實
一、丁○○原係國泰人壽保險股份有限公司（下稱國泰人壽）業務員，對於保單內容
    之變更及保單借款等事項負有初審查驗之責，為從事業務之人，因缺錢繳交保險
    費用，欲利用其保險客戶乙○○○（丁○○前夫江俊達之母）、甲○○之保險單
    向國泰人壽質借現金，竟意圖為自己不法之所有，基於行使偽造私文書、行使業
    務登載不實文書及詐欺取財之概括犯意，先後為下列犯行：
  （一）利用其幫乙○○○辦理保險事宜，代刻並保管乙○○○印章及保管前夫江俊
        達印章、彰化銀行帳戶存簿之機會，
    １、明知未得乙○○○、江俊達之同意，竟於民國八十九年八月九日（起訴書誤
        為八月初某日）盜蓋乙○○○之印章並偽造乙○○○之簽名於保單補發申請
        書上，而偽造乙○○○名義之保單補發申請書，而其明知上開不實事項，竟
        仍於該申請書之簽證核對人員欄，蓋用職章，以證明該申請書係由有申請資
        格當事人親自辦理無誤，而將此一不實事項登載於其業務上作成之文書，並
        持送國泰人壽審核而行使之，致生損害於乙○○○及國泰人壽有關保單管理
        之正確性；
    ２、嗣丁○○取得國泰人壽補發之乙○○○保單後，又於八十九年八月十七日偽
        造乙○○○之簽名於保險契約內容變更申請書之舊要保人簽名欄上，另盜蓋
        江俊達之印章及偽造江俊達之署押於變更後之新要保人簽名欄上，而偽造江
        俊達、乙○○○名義之保險契約內容變更申請書，而其明知江俊達、乙○○○實際上均未辦理該變更，竟仍於該申請書之簽證核對服務人員欄簽名，以
        證明該變更係由要（被）保人親自辦理無誤，而將此一不實事項登載於其業
        務上作成之文書，並持送國泰人壽審核而行使之，國泰人壽不知有誤，遂同
        意變更該保單之要保人為江俊達，致生損害於乙○○○、江俊達及國泰人壽
        保單管理之正確性；
    ３、該保單變更要保人為江俊達後，丁○○又於八十九年八月十九日偽造江俊達
        之簽名於保單借款借據及借款金匯撥聲明書上之要保人（立據人）簽名欄上
        ，而偽造江俊達名義之保單借款借據及借款金額匯撥聲明書，向國泰人壽借
        款十二萬四千元並聲明將該款項匯入江俊達於彰化銀行之帳戶，而其明知江
        俊達實際上並未辦理該借款，竟仍於該借據之簽證核對服務人員欄簽名，以
        證明係經驗明身份確由要保人親自辦理無誤，而將此一不實事項登載於其業
        務上作成之文書，並持送國泰人壽審核而行使之，致生損害於江俊達及國泰
        人壽之利益，丁○○以上開行使偽造私文書、業務登載不實文書等不法犯行
        為詐術，致使國泰人壽陷於錯誤，因而同意借款十二萬四千元，並匯入江俊
        達於彰化銀行大林分行之帳戶（帳號：00000000000000號、
        戶名：江俊達），丁○○則利用其所保管之江俊達上開彰化銀行帳戶存簿及
        印章，於八十九年八月二十五日盜蓋江俊達之印章而偽造江俊達名義之取款
        條，將該筆借款提領花用；
    ４、之後，丁○○為避免乙○○○察覺，又承續上開行使偽造私文書、行使業務
        登載不實文書之概括犯意，於八十九年十二月六日偽造江俊達之簽名於保險
        契約內容變更申請書之舊要保人簽名欄上，另盜蓋乙○○○之印章及偽造乙○○○之署押於變更後之新要保人簽名欄上，而偽造江俊達、乙○○○名義
        之保險契約內容變更申請書，而其明知江俊達、乙○○○實際上均未辦理該
        變更，竟仍於該申請書之簽證核對服務人員欄簽名，以證明該變更係經驗明
        身份由要（被）保人親自辦理無誤，而將此一不實事項登載於其業務上作成
        之文書，並持送國泰人壽審核而行使之，國泰人壽不知有誤，遂同意將該保
        單之要保人變更回乙○○○，致生損害於乙○○○、江俊達及國泰人壽保單
        管理之正確性。
  （二）丁○○承續上開概括犯意，利用其保險客戶甲○○至大陸工作之機會，於八
        十九年八月二十七日下午一時許至甲○○位於嘉義縣大林鎮三塊厝八號之一
        住處，向甲○○之妻丙○誆稱：要幫甲○○看一下何時可領年金等語，使丙○信以為真，而將甲○○之國泰人壽保單（保單號碼：000000000
        0號）及印章交予丁○○處理，丁○○取得甲○○上開保單後，便於八十九
        年八月二十八日偽造甲○○之簽名及盜蓋甲○○之印章於國泰人壽保單借款
        借據及借款金匯撥聲明書上之要保人（立據人）簽名欄上，而偽造江俊達名
        義之保單借款借據及借款金額匯撥聲明書，向國泰人壽借款十二萬七千元並
        聲明將該款項匯入甲○○於郵局之帳戶，而其明知甲○○實際上並未辦理該
        借款，竟仍於該借據之簽證核對服務人員欄蓋用職章，以證明係經驗明身份
        確由要保人親自辦理無誤，而將此一不事項登載於其業務上作成之文書，並
        持送國泰人壽審核而行使之，致生損害於甲○○及國泰人壽之利益，丁○○
        以上開行使偽造私文書、業務登載不實文書等不法犯行為詐術，致使國泰人
        壽陷於錯誤，因而同意借款十二萬七千元，並匯入甲○○於郵局之帳戶，丁○○知悉該款項匯進甲○○上開帳戶後，又對丙○謊稱：有一筆十二萬七千
        元之金錢匯入甲○○上開帳戶等語，經丙○向郵局查詢確有該筆匯款，遂前
        往郵局領出該筆款項交予丁○○，丁○○因此詐得該筆款項花用。嗣經乙○○○及甲○○發覺上情。
二、案經乙○○○、甲○○訴請嘉義縣警察局民雄分局報請臺灣嘉義地方法院檢察署
    檢察官偵查起訴。
    理  由
一、訊據被告丁○○對於右揭犯行供承不諱，核與告訴人乙○○○、甲○○指訴及證
    人丙○證述之情節相符，復有國泰人壽九十一年十一月二十日國壽字第九一一一
    ０三二一號函與所附保險契約之契約簡表、要保書、變更申請書、借據保單借款
    影本（含告訴人乙○○○與甲○○部分）；國泰人壽九十二年一月二十一日國壽
    字第九二０一０三八七號函與所附保單補發申請書、變更申請書及保單借款借據
    影本計六份（告訴人乙○○○保險契約部分）；國泰人壽九十二年五月二十三日
    國壽字第九二０五０三五八號函；彰化銀行大林分行九十二年六月十一日彰大林
    字第一二二０號函與所附交易資料、取款憑條影本在卷可稽（見警卷後附資料、
    本院卷第一七至二三頁、六二頁、六五至六七頁）。是本件事證明確，被告犯行
    堪以認定。
二、查附表所示之文書，或係表示補發保單之意思、或係申請保約內容之變更、或係
    借據、或係表示借款應匯入何銀行帳戶，均為要保人或被保險人為一定意思表示
    之文書，其性質應為私文書無疑，是核被告丁○○所為，係犯刑法第二百十六條
    、第二百十條之行使偽造私文書罪、同法第二百十條、第二百十五條之行使業務
    上文書登載不實罪及同法第三百三十九條第一項之詐欺取財罪。被告於附表所示
    之文件上偽造乙○○○、江俊達及甲○○之署押、盜蓋乙○○○、江俊達及甲○○印章之犯行（均詳如附表所示）為其偽造如附表所示私文書之部分行為，均不
    另論罪；又被告偽造私文書及將不實事項登載於其業務上作成之文書後，將該些
    偽造之私文書、不實之業務上文書持以行使，其偽造私文書及業務登載不實犯行
    之低度行為，應為行使該些文書之高度行為所吸收，亦不另論罪。被告先後多次
    行使偽造私文書、行使業務登載不實文書及詐欺取財犯行，均時間緊接，構成要
    件相同，顯均係基於概括犯意而為，均應依連續犯之規定論以一罪，並均加重其
    刑。又被告所犯連續行使偽造私文書罪、連續行使業務登載不實文書罪及連續詐
    欺取財罪間，有方法結果之牽連關係，應從一重之連續行使偽造私文書罪處斷。
    本件公訴人漏未斟酌附表所示之文書具有私文書之性質，起訴書中並未敘及被告
    連續行使偽造私文書之犯行，然此部分既與前揭公訴人起訴而經論罪之連續詐欺
    取財、連續行使業務登載不實文書罪間具有牽連犯之裁判上一罪關係，已如前述
    ，本院自得併予審理；另公訴人於起訴書中亦未敘及被告於附表編號二、四、五
    、六、八所示文件即被告業務上做成之文書內為不實事項記載後連續加以行使之
    犯行，然該部分與前揭公訴人起訴並經論罪之連續行使業務上登載不實文書罪間
    具有連續犯之裁判上一罪關係，本院自得加以審判，併此說明。爰審酌被告為利
    自己周轉，竟未經客戶乙○○○、甲○○之同意，任意將二人之保單持以質借款
    、手段、品行、對於告訴人信譽所生之危害及犯罪後坦承犯行之態度等一切情狀
    ，量處如主文所示之刑，以資懲儆。查被告前未曾受有期徒刑以上刑之宣告，有
    臺灣嘉義地方法院檢察署刑案資料查註紀錄表、臺灣高等法院被告全國前案紀錄
    表各一份在卷可參，被告事後坦認犯行，深表悔悟，此次因一時失慮，初罹刑典
    ，經此之偵查審判，當知所警惕，信無再犯之虞，且被告業與告訴人乙○○○、
    甲○○達成和解，並賠償告訴人甲○○所受之損害，至告訴人乙○○○之部分，
    被告雖未賠償，然告訴人乙○○○業於本院訊問時，表明原諒被告之旨（見本院
    卷第二九頁），並有嘉義縣大林鎮調解委員會調解筆錄影本二份在卷可參（見本
    院卷第八至九頁），本院因認其所宣告之刑，以暫不執行為適當，並予宣告緩刑
    三年，緩刑期內付保護管束，以觀後效。如附表所示被告偽造之乙○○○簽名四
    枚、江俊達簽名四枚及甲○○簽名二枚，均依刑法第二百十九條規定，宣告沒收
    。
三、公訴意旨認被告丁○○另涉有於前開時、地，以前開方法向國泰人壽詐領得被害
    人乙○○○之新保險單，並變更要保人為江俊達後，另於八十九年八月二十八日
    以江俊達名義辦理保險單保單借款，向國泰人壽借得十二萬七千元，此部分另涉
    有詐欺取財犯行。按犯罪事實應依證據認定之，無證據不得推定其犯罪事實，刑
    事訴訟法第一百五十四條定有明文。訊據被告堅決否認有上開犯行，經查，本件
    被告未經被害人乙○○○、江俊達同意，將要保人變更為江俊達，並持以向國泰
    人壽借款之保單，其保單號碼為000000000號，已如前述，而經本院向
    國泰人壽函詢之結果，該保單僅於八十九年八月十九日以變更後之要保人江俊達
    名義，借款十二萬四千元，並未見公訴人所述之十二萬七千元借款紀錄，此有國
    泰人壽九十二年一月二十一日國壽字第九二０一０三八七號函與所附之附件資料
    在卷可稽（見本院卷第一七至二三頁）。且本院遍查警卷與偵查卷全卷，亦均未
    見任何有關被告另有以乙○○○前開保險單借款十二萬七千元之證據，公訴人何
    以認定被告另涉有該犯行，令人費解。惟此部分如成立犯罪，與前開經起訴之行
    使業務登載不實文書罪間有牽連犯之裁判上一罪關係，爰不另為無罪之諭知。
據上論斷，應依刑事訴訟法第二百九十九條第一項前段，刑法第五十六條、第二百十
六條、第二百十條、第二百十五條、第三百三十九條第一項、第五十五條、第七十四
條第一款、第九十三條第一項、第二百十九條，罰金罰鍰提高標準條例第一條前段，
判決如主文。
本案經檢察官周欣潔到庭執行職務
中      華      民      國    九十二    年      七      月     十四     日
                              臺灣嘉義地方法院刑事第二庭
                                  法  官  林  坤  志
右正本證明與原本無異。
如不服本判決，應於判決送達後十日內向本院提出上訴狀( 應附繕本 )。告訴人或被
害人如對於本判決不服者，應具備理由請求檢察官上訴，其上訴期間之計算係以檢察
官收受判決正本之日期為準。
中      華    民      國    九十二    年      七      月     十四     日
                                  書記官  李  子  英
附表：
┌─┬─────────┬───────────┬───────────┐
│編│偽造之私文書名稱  │偽造之署押、盜蓋之印章│偽造署押所在之欄位    │
│號│                  │名稱、種類、數量（單位│                      │
│  │                  │：枚）                │                      │
├─┼─────────┼───────────┼───────────┤
│一│保單補發申請書    │偽造之乙○○○簽名一枚│申請人欄              │
│  │                  │盜蓋乙○○○印章一枚  │                      │
├─┼─────────┼───────────┼───────────┤
│二│保險契約內容變更申│偽造江俊達簽名一枚    │新要保人欄            │
│  │請書（八十九年八月│偽造乙○○○簽名一枚  │舊要保人欄（含被保險人│
│  │十七日）          │盜蓋江俊達印章一枚    │欄）                  │
├─┼─────────┼───────────┼───────────┤
│三│保單借款借據      │偽造江俊達簽名一枚    │立據人欄              │
├─┼─────────┼───────────┼───────────┤
│四│借款金匯撥聲明書  │偽造江俊達簽名一枚    │要保人欄              │
├─┼─────────┼───────────┼───────────┤
│五│取款條            │盜蓋江俊達印章一枚    │存戶簽章處            │
│  │                  │                      │                      │
├─┼─────────┼───────────┼───────────┤
│六│保險契約內容變更申│偽造乙○○○簽名二枚  │新要保人欄、被保險人欄│
│  │請書（八十九年十二│偽造江俊達簽名一枚    │舊要保人欄            │
│  │月六日）          │盜蓋乙○○○印章一枚  │                      │
├─┼─────────┼───────────┼───────────┤
│七│保單借款借據      │偽造甲○○簽名一枚    │立據人欄              │
│  │                  │盜蓋甲○○之印章一枚  │                      │
├─┼─────────┼───────────┼───────────┤
│八│借款金匯撥聲明書  │偽造甲○○簽名一枚    │要保人欄              │
│  │                  │盜蓋甲○○之印章一枚  │                      │
├─┴─────────┴───────────┴───────────┤
│合計：偽造乙○○○簽名四枚、偽造江俊達簽名四枚及偽造甲○○簽名二枚。  │
└───────────────────────────────────┘


司法院資訊處製作；財團法人民間司法改革基金會備份。
